【裁判字號】    87,上更(三),424
【裁判日期】    890229
【裁判案由】    給付違約金
【裁判全文】
臺灣高等法院民事判決            八十七年度上更(三)字第四二四號
    上  訴  人  丙○○
    訴訟代理人  林菊芳律師
    上  訴  人  乙○○○    住台北市○○路一０三號
                甲○○      住.
    共      同
    訴訟代理人  陳明良律師
    複 代 理人  黃啟倫律師
右當事人間請求給付違約金事件，兩造對於中華民國臺灣臺北地方法院八十一年度重
訴字第四八九號第一審判決各自提起上訴，經最高法院第三次發回更審，本院判決如
左：
    主    文
原判決廢棄。
丙○○應給付乙○○○新台幣壹仟壹佰參拾捌萬元，給付甲○○新台幣壹仟壹佰貳拾
壹萬元，並均自民國八十一年八月二十九日起至清償日止按週年利率百分之五計付利
息。
第一、二審及發回前第三審訴訟費用均由丙○○負擔。
本判決，於乙○○○、甲○○分別以新台幣參佰捌拾萬元、參佰柒拾肆萬元供擔保後
得假執行。但丙○○如於假執行程序實施前，分別以新台幣壹仟壹佰參拾捌萬元、壹
仟壹佰貳拾壹萬元依序為乙○○○、甲○○預供擔保後，得免為假執行。
    事    實
甲、上訴人丙○○方面：
壹、聲明：求為判決：
一、原判決不利上訴人丙○○部分廢棄。
二、右廢棄部分，對造上訴人乙○○○、甲○○在第一審之訴及假執行之聲請均駁回
    。
三、對造上訴人乙○○○、甲○○之上訴駁回。
四、第一、二審及發回前第三審訴訟費用由對造上訴人負擔。
五、如為上訴人不利之判決，願供擔保請准免為假執行。
貳、陳述：除引用原審判決所陳部分外，補稱：
一、上訴部分：
  (一)按違約金是否過高，應依一般客觀事實、社會經濟狀況及當事人所受損害情形暨
    債務人若能如期履行債務時，債權人可得享受之一切利益為衡量之標準。就此部
    份，乙○○○、甲○○二人（下稱吳等二人）雖另又主張系爭買賣契約性質為分
    期付價之買賣，依民法第三百九十條之規定，其扣留之數額，不得超過標的物使
    用之代價及標的物受有損害時之賠償額云云；惟查該條所謂分期付價之買賣，其
    標的物多為動產，雖不動產亦得充之，惟在通常情形下，標的物於契約成立時，
    須即行交付與買受人使用收益，而價金則陸續支付，從而於解除契約時，始有「
    標的物使用」之代價及「標的物受有損害」之可言，而本件之買賣標的物則係「
    預售屋」，於契約成立時並不即行交付與買受人，亦無從交付之，基本上本件情
    形與該條所規定之分期付價買賣並不相同，即非可適用該條規定。
  (二)本件於更(一)審時，經委託財團法人中華企業技術鑑定委員會鑑定，作成鑑定報告
    書（下稱原鑑定報告），認丙○○於七十八年至八十年間建售系爭二戶廠房所需
    花費成本如下：
  1.新店市○○路五二九號廠房（即甲○○所購Ｅ棟一樓）之市場重置成本為新台幣
    （下同）二千四百零五萬二千一百二十八元，再加上八十年三月房屋建好後，欲
    移轉與買受人時，出賣人應負擔之土地增值稅五十三萬一千四百五十元，則該屋
    所需花費之成本總共為二千四百五十八萬三千五百七十八元。
  2.新店市○○路五三一號廠房（即乙○○○所購Ｆ棟一樓）之市場重置成本為二千
    四百二十五萬八千零四十八元，再加上房屋移轉時，出賣人應負擔之土地增值稅
    五十三萬一千四百五十元，總計該屋所需花費之成本為二千四百七十八萬九千四
    百九十八元。
  (三)依「原鑑定報告」所示，丙○○建售乙○○○所購Ｆ棟一樓廠房（即中正路五三
    一號）需花費之成本為二千四百七十八萬九千四百九十八元，乙○○○應付價款
    四千六百三十三萬元，經扣除丙○○所需支付成本之二千四百七十八萬九千四百
    九十八元，所餘二千一百五十四萬零五百零二元即係債務人乙○○○若能如期履
    行債務時，債權人丙○○可得享受之利益，而乙○○○已支付價金為一千一百三
    十八萬元，實遠不及其若能如期履行債務，丙○○可得享受之利益二千一百五十
    四萬零五百零二元，從而丙○○沒收乙○○○所繳之一千一百三十八萬元，充作
    違約金，自無過高情事。
  (四)依「原鑑定報告」所示，丙○○建售甲○○所購Ｅ棟一樓廠房（即中正路五二九
    號）所需花費之成本為二千四百五十八萬三千五百七十八元，甲○○應付價款四
    千五百七十萬元，經扣除丙○○所需支付成本之二千四百五十八萬三千五百七十
    八元，所餘二千一百十一萬六千四百二十二元即係債務人甲○○若能如期履行債
    務時，債權人丙○○可得享受之利益，而甲○○已支付價金為一千一百二十一萬
    元，丙○○可得享受之利益二千一百十一萬六千四百二十二元，從而丙○○沒收
    甲○○所繳之一千一百二十一萬元，充作違約金，亦無過高情事。
  (五)嗣本件又經  鈞院委託台灣省土木技師公會重新鑑定系爭二戶廠房於民國七十八
    年六月間建造時之造價成本（連同土地），經作成10.14.省土技字第四八○七
    號鑑定報告書（下稱新鑑定報告），其鑑定結果為：兩戶合計之建造成本為六四
    ，三五二，九四七元，因五二九號一樓與五三一號一樓之土地面積相同，建物大
    小僅些微差異，可視為相同大小之建物，每棟之建造成本各佔上述金額之一半，
    即三二，一七六，四七四元。而上開建造成本已包含建築物造價、土地成本、銷
    售成本以及其他可能發生之成本，至所謂其他可能發生之成本，則又包含建造管
    理費用、行銷管理費用、資金利息成本以及土地增值稅等在內。
  (六)依「新鑑定報告」所示，乙○○○應付價款四千六百三十三萬元，經扣除丙○○
    所需支付成本之三千二百十七萬六千四百七十四元，所餘一千四百十五萬三千五
    百二十六元即係債務人乙○○○若能如期履行債務時，債權人丙○○可得享受之
    利益，而乙○○○已支付價金為一千一百三十八萬元，實遠不及其若能如期履行
    債務，丙○○可得享受之利益，從而丙○○沒收乙○○○所繳之一千一百三十八
    萬元，充作違約金，自無過高情事。
  (七)依「新鑑定報告」所示，甲○○應付價款四千五百七十萬元，經扣除丙○○所需
    支付成本之三千二百十七萬六千四百七十四元，所餘一千三百五十二萬三千五百
    二十六元即係債務人甲○○若能如期履行債務時，債權人丙○○可得享受之利益
    ，而甲○○已支付價金為一千一百二十一萬元，實亦遠不及其若能如期履行債務
    ，丙○○可得享受之利益，從而丙○○沒收甲○○所繳之一千一百二十一萬元，
    充作違約金，亦無過高情事。
二、答辯部分：
  (一)兩造間就系爭廠房之買賣契約，已經被上訴人丙○○合法解除：
  1.查兩造契約第十九條已明定「甲乙雙方所為之徵詢、洽商或通知事項，均以書面
    按本約所載通訊地址掛號郵寄為準，若有遷移或變更應即時以書面通知對方」，
    雙方自均應遵守之，上訴人既自陳從第十四期起之更改新址僅「以口頭」約定送
    達新址，則該項「書面通知」上訴人顯根本未曾為之，而非僅如其所言「因事隔
    日久，上訴人甚難舉證書面通知之事實」而已。事實上，兩造間即連該項口頭約
    定亦未曾有之；鈞院審理時，上訴人雖舉證人簡素琴作證曾收受過四、五次繳款
    通知單，意欲證明在七十九年間雙方即有約定以博愛路一○三號為送達地址云云
    ，惟簡素琴之證言並不可採。蓋：縱簡素琴與甲○○曾為夫妻，但二人已於七十
    九年九月離婚，原因是甲○○有外遇，則七十九年九月以前之七十九年間，為了
    甲○○外遇之事，夫妻倆恐怕早已鬧翻天，甚至反目相向、關係惡劣，依常理而
    言，甲○○買屋之事，於彼夫妻倆鬧離婚之際，應是避免簡素琴得知猶惟恐不及
    ，乙○○○乃甲○○之姊，豈可能還有主動告訴簡，並要伊陪老闆娘（即乙○○
    ○）去繳錢之理？可見證人所言顯違常理，毫無足取。
  2.退一步言，該項口頭約定縱曾有之，亦因其並不符合契約所定，自不能認其已生
    變更送達新址之效力。事實上，乙○○○直到12.6.始以台北郵局二二五一二號
    存證信函通知變更地址，依契約第十九條之約定，自應認於12.6.以後始生乙○
    ○○變更地址之效力（至甲○○部分，從未變更地址過），故兩造間4.10.及
    4.15.之往來信件，雖以台北市○○路一○三號為通訊地址，惟此一事實僅足證丙
    ○○寄送台北市○○路一○三號之信函亦送達得到吳等二人而已，卻不足為吳等
    二人所主張於繳交第十四期款起即與趙洽妥變更地址云云之證明，蓋因與契約約
    定應以書面為之者根本不相符也。
  3.從而，縱認丙○○前於七十九年八月間曾同意吳等二人暫緩繳款，惟當時就何時
    再繼續繳款既確實並未提到，則吳等二人暫緩繳款究可延至何時再負繼續繳款義
    務即顯未確定，亦即該項給付顯屬無確定期限者，惟絕非如上訴人所主張係以新
    店郵局確定不買系爭房地為吳等二人負繼續繳款義務之停止條件云云，兩造間既
    未有如上訴人所主張之「約定」，則嗣丙○○於系爭房屋建好後，以上開4.10.
  四○七號存證信函催告乙○○○繳款，以四○八號存證信函催告甲○○繳款，自
    屬其權利之合法行使，此一催告何有「違反約定」之可言？該次催告又確經吳等
    二人收受送達，則該次催告自已發生效力。
  4.吳等二人既委託丙○○代轉售系爭房地，而該轉售同意書之有效期間又僅至5.
  止，逾期失效，自動作廢；則縱認丙○○同意其暫緩繳款，彼二人暫緩繳款之
    期限亦僅至5.即屆滿，則自6.1.起即仍有按原買賣契約付款之義務，且因
    吳等二人早已給付遲延，故此暫緩繳款之真意，丙○○實即僅同意於受託代售期
    間可暫不對其為給付遲延後之催告付款而已，但代售期間一旦屆滿，仍可對其續
    為給付遲延後之催告，然究無道理可謂前此已經生效之4.10.催告，竟因此即失
    效！
  5.按系爭買賣契約第十九條約定：「甲乙雙方所為之徵詢、洽商或通知事項，均以
    書面按本約所載通訊地址掛號郵寄為準，若有遷移或變更應即時以書面通知對方
    ，否則如因拒收或無法投遞而致退回者，均以郵局第一次投遞日期視為送達日期
    」，足見兩造約定，對於當事人所為之催告，係採發信主義。6.8.九一九號、
    九一八號存證信函，丙○○均依系爭買賣契約上乙○○○、甲○○所書之地址台
    北市○○路六二號為通訊地址，郵寄存證信函，遭以「原址查無其人」為由退回
    ，依約仍均以郵局第一次投遞日期即6.10.視為送達日期，從而該6.8.九一九
    號致乙○○○，九一八號致甲○○之催告函均仍應認已送達彼二人。
  6.雖乙○○○於12.6.以二二五一二號存證信函通知變更地址為台北市○○路一○
    三號，惟丙○○方面因本已準備好對彼二人之第三次催告函，且甲○○部分亦未
    變更地址，故仍依預定計劃於12.10.再以二二五一號致乙○○○及二二五○號致
    甲○○存證信函寄送台北市○○路六二號催告吳等二人付款，此二封存證信函均
    於12.12.送達，依法自已生送達效力，乙○○○事實上既已收受送達，則伊再空
    言12.6.已變更住址，無法收受云云，自仍無解於該二二五一號存證信函已生送
    達效力之事實。12.17.丙○○再以二二八三號存證信函，按其變更後之地址「台
    北市○○路一○三號」催告乙○○○付款，伊於12.18.收受送達。
  7.上訴人對造上訴人之催告繳款，且自催告後所實際經過之期間均相當長，並長過
    契約所約定之期限甚多，衡情自屬相當。丙○○對乙○○○、甲○○解除本件買
    賣契約，依法已發生效力。兩造間之買賣契約既已由丙○○合法解除，並溯及於
    訂約時失其效力，則乙○○○等二人再就已失其效力之契約為解除之意思表示，
    並請求返還已付之價金，洵屬無據。
參、證據：援用原審及前審立証方法。
乙、上訴人乙○○○、甲○○方面：
壹、聲明：求為判決：
一、原判決關於駁回先位聲明部份廢棄
二、被上訴人應給付上訴人乙○○○一千一百三十八萬元，給付上訴人甲○○一千一
    百二十一萬元，並均自八十一年八月廿九日起至清償日止按年利率百分之五計付
    利息。
三、上訴人願供擔保請准宣告假執行。
四、駁回對造上訴人之上訴。
五、訴訟費用由對造上訴人負擔
貳、陳述：除引用原審判決所陳部分外，補稱：
一、依系爭房地買賣契約規定，有關對造上訴人解除權成立之基礎係以該契約第八
    條及十三條第二款為依據。其中第八條約定：「甲方（即上訴人）應繳之各期期
    款，於接到繳款通知之日起七日內，依約如數以現金或即期支票至乙方（即對造
    上訴人）指定之地點繳訖，若逾期得依應繳金額千分之一按日計算滯納金於補繳
    期款時一併繳付乙方，如逾期不繳並經乙方以存證信函催繳後五日內仍不到繳者
    ．．．．視為甲方違約，甲方同意按本約第十三條違約規定辦理」，而第十三條
    第二款規定「如甲方違反本契約各項規定時，甲方已繳付之訂金及價款任由乙方
    沒收，乙方如有損害，甲方應另負賠償之責，乙方並得不經催告，通知逕行解除
    本約．．．．」，綜上契約規定，被上訴人契約解除權須經如下二次定期限催告
    程序後方成立：
  (一)被上訴人應將各款付款條件成就之事由通知上訴人，請上訴人繳款，於通知到達
    日起算七日內繳交。
  (二)如上訴人未依前述約定通知七日內繳款被上訴人應再以存證信函催告上訴人於函
    送達後五日內繳交。
(三)如經被上訴人依前述二次程序催繳，而上訴人均未按期繳款，被上訴人對系爭買
    賣契約方取得解除權。
二、丙○○八十四年四月十日以台北郵局第五支局第四０七號存證信函催告繳款，應
    不生效力：
  (一)按上訴人吳等二人係於七十九年六月十九日付款至第二十六期，當時房屋僅建至
    第三樓頂板ＲＣ完成，而對造於八十年四月十日以北郵五支局第四０七號存證信
    函催告繳款當時對造已取得使用執照（按系爭房屋共高十樓），其間共十九期對
    造，從未通知繳款，如對造未曾承諾於郵局決定買受系爭房地前，上訴人吳等二
    人得暫勿繳款，對造人怎可能近十月間隔十九期均未通知繳款呢？
  (二)因丙○○違反約定，以上開存證信函催告繳款，上訴人吳等二人立即於八十年四
    月十五日回函表示異議，函中表明「．．．．唯查本案前經台端准許暫緩繳款由
    寄件人洽特定對象購買并已於近日洽妥郵政單位向  台端簽購中，故應無信函中
    所述立補繳款乙事．．．．」。丙○○該函並無異議，且不久與新店郵局於八十
    年五月一日簽立同意書，向郵局同意以上訴人等與對造原簽立之價金九千二百零
    三萬元（上訴人甲○○部份四千五百七十萬元，乙○○○部份四千六百三十三萬
    元）出售與郵局。丙○○如未曾承諾擬將該兩房地轉出售與郵局，在郵局承諾前
    上訴人吳等二人得暫不用繳款，對於前揭上訴人回函必然異議，且不可能反與郵
    局簽立以原上訴人等購買之同價金買受之同意書。
  (三)綜上足證，七十九年八月間兩造確曾合意，將系爭兩房地由對造轉洽由郵局承買
    ，在郵局未決定承買前，上訴人吳等二人得暫緩繳款，丙○○於八十年四月十日
    催告繳款，顯然違反約定而不生效力。退一步言，縱使生效，亦因於八十年五月
    一日間再承諾上訴人吳等二人得暫緩繳款而失效。
三、至於對造稱於八十年六月八日再以第九一九號及九一八號存證信函第二次催告繳
    款云云。惟按上訴人吳等二人於繳交第十四期起即與對造洽妥更正通訊地址為「
    台北市○○路一０三號」，此由對造於「八十年四月十日」所發第四０七及四０
    八號存證信函，其所書上訴人吳等二人之通訊地址均為更改後之「台北市○○路
    一０三號」足以明證。茲前揭第九一九及九一八號存證信函丙○○在明知上訴人
    吳等二人新通訊地址情況下仍向「台北市○○路六十二號」寄送，因此無法送達
    ，其責任在於對造上訴人，該兩函自不生送達之效力。
四、再對造稱於八十年十二月十七日向上訴人乙○○○送達第四次催告函等等。查該
    次通知雖向上訴人乙○○○為有效通知，但依前述理由，此為第一次通知繳款，
    再依契約約定，第一次通知買受人繳交之期限為七日，並非該函所稱之五日。再
    縱使上訴人未依約繳交，丙○○尚應為第二次定期催告，如上訴人仍逾期不繳款
    ，丙○○方取得解除系爭契約之權利，茲對造僅經一次通知繳款，隨即以二四二
    九號函解除契約，並將系爭房地出售他人，以致系爭契約無法履行，嗣經上訴人
    以違約不賣事由解除契約，依契約第十三條第一款規定，上訴人自得請求返還已
    收價金。至於上訴人甲○○部分，對造於八十年十二月十日明知上訴人之新通訊
    地址而仍向舊地址寄送，依法自不生送達效力。丙○○對於上訴人甲○○，連一
    次之通知均未送達，其主張解除契約，並將系爭房地另出售他人，自更無理由。
    上訴人甲○○解除契約，請求返還已繳價亦屬有據。
五、綜前所述，丙○○解除契約並不生效力。惟其擅將上訴人乙○○○買受之房地出
    售與銀川服裝股份有限公司，另上訴人甲○○部份則轉售與馥新服裝有限公司，
    並分別於八十一年五月十四日及四月十三日辦妥所有權移轉登記手續，明顯違約
    。嗣經上訴人吳等二人於起訴狀內為解除契約意思表示。並依系爭契約第十三條
    第(一)款約定，請求對造將已繳價金返還上訴人，自有所據。
參、證據：援用原審及本院更審前之立證方法。
丙、本院依上訴人乙○○○、甲○○二人之聲請，送請臺灣省土木技師公會鑑定系爭
    不動產於七十八年間建造時之造價成本為何﹖
    理    由
一、本件上訴人乙○○○、甲○○起訴主張；渠等於七十八年六月三日與上訴人丙○
    ○簽訂廠房及土地預定買賣契約書（下稱買賣契約書），分別以四千六百三十三
    萬元、四千五百七十萬元向丙○○購買台北縣新店市遠東Ａ、Ｂ、Ｃ工業園區第
    五批Ｆ棟一樓，面積二０七‧七五建坪廠房與基地應有部分，及Ｅ棟一樓，面積
    二０四‧九四建坪廠房與基地應有部分。迄七十九年六月，上訴人乙○○○已給
    付價金一千一百三十八萬元，上訴人甲○○已給付一千一百二十一萬元，因台灣
    北區郵政管理局（下稱郵局）擬承購系爭不動產作為新店郵局第十九支局，上訴
    人丙○○乃表示如郵局願以原價購買，同意解除兩造買賣契約，在郵局未明確決
    定購買或不買之前，乙○○○、甲○○得暫緩繳付各期價款。嗣新店郵局於八十
    年十二月二十日始正式表示無法買受系爭不動產，詎丙○○違約於同年十二月十
    七日催告渠等給付各期價款及滯納金，並於八十年十二月二十八日、八十一年一
    月七日發函解除買賣契約及沒收渠等已付之價金。丙○○解約不合法，竟仍於八
    十一年三月擅將系爭不動產轉售並移轉所有權登記與他人，致給付不能，爰以起
    訴狀繕本之送達解除契約。又倘認丙○○得解除契約，沒收已付價金充作違約金
    ，則其違約金過高，亦應酌減三分之一等情，先位聲明：求為命丙○○分別返還
    乙○○○、甲○○價金一千一百三十八萬元、一千一百二十一萬元，並各加付法
    定遲延利息；備位聲明；求為命丙○○返還乙○○○、甲○○七百五十八萬元、
    七百四十七萬元，並各加付法定遲延利息之判決（原審就先位聲明部分，駁回吳
    等二人之請求，就備位聲明部分，判命丙○○給付乙○○○及甲○○七百五十八
    萬元及七百四十七萬元及其利息。乙○○○、甲○○對於先位之訴提起上訴，丙
    ○○則對於備位之訴提起上訴）。
二、上訴人丙○○則以：伊並未同意乙○○○、甲○○暫緩給付各期價款，縱新店郵
    局有意價購系爭不動產，因新店郵局嗣後不買而條件不成就，原買賣契約仍為有
    效。乙○○○、甲○○迭經催告，拒不給付價金，伊自得解除契約，並依約沒收
    已付價金作為違約金，無庸返還所收價金。且本件不動產轉售他人，得款六千九
    百三十六萬元，較兩造原約定價金，減少收益二千二百六十七萬元，加上利息損
    失及行銷費用，損失達五千餘萬元，伊沒收二千二百五十九萬元，不足以彌補損
    失，要無偏高情事等語，資為抗辯。
三、經查兩造於七十八年六月三日，簽立買賣契約書，乙○○○以四千六百三十三萬
    元總價，向丙○○購買系爭台北縣新店市遠東Ａ、Ｂ、Ｃ工業園區第五批Ｆ東一
    樓二０七．七五坪廠房及基地應有部分，甲○○以四千五百七十萬元總價，向丙
    ○○價購系爭Ｅ棟一樓二０四．九四坪廠房及基地應有部分，有兩造所不爭之契
    約書二件附卷為憑（原審卷證物外放），迄七十九年六、七月，乙○○○已付價
    金一千一百三十八萬元，甲○○已付價款一千一百二十一萬元，為丙○○所不爭
    執，（見原審卷第四十九頁背面），丙○○嗣於八十一年三月二十四日將該二戶
    廠房出售馥新服裝有限公司林銀湖、且已完成不動產所有權移轉登記之事實，非
    惟有丙○○提出協議書一件（見原審卷第五十一至第五十四頁），且有建物登記
    謄本二件及土地登記謄本二件附卷可參（原審證物外放，原證十二號及鑑定報告
    書），復經證人林銀湖於本院前審陳證屬實（見本院上字卷第一一二頁筆錄）。
    又甲○○、乙○○○以對造違約，將系爭房地出售他人，致陷於給付不能為由，
    以起訴狀繕本之送達作為解除契約之意思表示，為此先位請求丙○○返還渠等二
    人已付之價金。而丙○○則以甲○○、乙○○○經催討拒未給付價金，依系爭買
    賣契約第八條、第十三條之規定解除契約，並以甲○○、乙○○○二人已繳之價
    金充作違約金予以沒收。因此本件首應審究者，厥為丙○○先前以甲○○、乙○
    ○○拒不給付價金為由解除契約是否合法。經查：
  (一)丙○○雖否認曾同意甲○○、乙○○○得暫緩付款，然查新店郵局第十九支局因
    營業處所不敷使用，曾經訴外人謝美惠介紹洽購本件系爭廠房，此經證人呂明唐
    即原新店郵局局長於原審及本院前審證述明確（見原審卷第八十五頁、本院上字
    卷第一一三頁），復經台灣北區郵政管理局函覆稱：「丙○○曾出具同意書同意
    欲將前揭房屋售予以新店郵局，其有效期間至八十年五月三十一日止，逾期失效
    ，自動作廢」等情，且有該局所檢附丙○○同意書附卷可資佐參（見本院上字第
    八十九頁至第九十一頁），且證人謝美惠於原審證稱：「被告（即丙○○）當時
    是有說到暫時不繳房屋價款，何時再繼續繳則沒有提到，當時談等郵局買了後，
    再把錢還給乙○○○」等語（見原審卷第五十九頁正、背面），核與丙○○提出
    由甲○○、乙○○○共同書立同意書，上載已繳之房地價款二千二百五十九萬元
    俟轉售完成再行退還等語相符（見本院更(一)字卷第六十五頁），足見丙○○若未
    同意暫停付款，應退者，應非「已繳之二千二百五十九萬元」，而是「應繳之全
    部款項（含滯納金）」，顯然丙○○否認同意甲○○、乙○○○暫緩繳納價款一
    節，不足採信。則丙○○於八十年四月十日之催告甲○○、乙○○○繳款，因其
    嗣後同意暫緩繳款，而使該次催告失其效力。
  (二)兩造契約原約定之通訊地址係「台北市○○路六十二號」，此為兩造所不爭執，
    惟丙○○於八十年四月十日以台北郵局第五支郵局存證信函第四０七、第四０八
    號分別催告乙○○○、甲○○給付房地價款時，均將收件人地址寫為「台北市○
    ○路一０三號」。而乙○○○、甲○○共同於八十年四月十五日以存證信函第七
    二四一號函覆丙○○時，亦表明台端（即丙○○）所寄存證信函已收悉等情，且
    復寄件地址載為「台北市○○路一０三號」，此有存證信函為憑（見本院上更(一)
    字卷第六十頁至第六十四頁），又參之丙○○嗣於同年六月八日以同上郵局第九
    一九、第九一八號存證信函分別向乙○○○、甲○○催繳價款時，該次存證信函
    所書收件地址均為「台北市○○路六十二號」，惟以「原址查無此人」為由均遭
    退回，此亦有存證信函及其信封影本附卷可証（見本院上更(一)字卷第六十七頁至
    第七十頁），足見丙○○應已知悉通訊地址已由「台北市○○路六十二號」變更
    為「台北市○○路一０三號」。雖兩造所訂定之系爭買賣契約第十九條約定：「
    按甲乙雙方所為之徵詢、洽商或通知書項，均以書面按本約所載通訊地址掛號郵
    寄為準。若有遷移或變更應即時以書面通知對方，否則如因拒收或無法投遞而退
    回者，均以郵局第一次投遞日期視為送達日期」。惟查，解釋意思表示，應探求
    當事人之真意，不得拘泥於所用之辭句。兩造之上開約定係以一方按系爭契約所
    約定之通訊地址為送達遭退回後，又不知對方目前之通訊地址為前提，如已知對
    方目前之通訊地址，縱未以書面通知變更，仍應向目前之新址送達，始符合誠實
    信用原則。查丙○○先後於八十年六月八日、同年月十五日，分別以北郵五支局
    第九一九號、第九一八號、第九五四、第九五六號等存證信函致吳等二人表示「
    現工程進度已達交屋階段．．．．台端應繳房地價款共有二十期及優惠付款」．
    ．．．等情，均經退回（寄件地址均為台北市○○路六二號），此為丙○○於原
    審所自認（見原審卷第一三八頁背面至第一四三頁，信函內容見證物外放），因
    此該次催告自不生效力。
  (三)丙○○嗣雖以八十年十二月十日以同上郵局第二二五０號、第二二五一號存證信
    函限期吳等二人於文到五日內繳納共有二十期之房地價款及滯納金合計各約八百
    萬元，同年月十七日又以同上郵局第二二八三號存證信函函催乙○○○於文到五
    日內繳納二十期之房地價款及滯納金等情，且經乙○○○、甲○○二人收悉，有
    乙○○○、甲○○致丙○○之台北郵局第九二七號存證信函在卷可參（第九二七
    號存證信函見原審證物外放，餘見本院上更(一)卷字第七一頁至第八二頁）。惟依
    系爭買賣契約第八條規定，丙○○應將付款條件成就之事由通知乙○○○、甲○
    ○，請乙○○○、甲○○繳款，乙○○○、甲○○於通知到達日起算七日內繳交
    。如乙○○○、甲○○未依前述約定通知七日內繳款，丙○○應再以存證信函催
    告乙○○○、甲○○於函送達後五日內繳交，如經丙○○依前述二次程序催繳，
    而乙○○○、甲○○均未按期繳款，丙○○對系爭買賣契約方取得解除權。查，
    丙○○之八十年十二月十日第二二五０號、第二二五一號存證信函，於同年月十
    二日收受，此有掛號郵件回執為証，因上開催告函係屬第一次催告，依上開規定
    ，乙○○○、甲○○應於收到後七日內繳交（其催繳期限五日與契約第八條不符
    ），詎甲○○未於七日內繳交，丙○○未再通知甲○○繳款，即於八十一年一月
    七日以第二十八號存證信函解除其與甲○○之系爭買賣契約，於法自有未合。
  (四)至於乙○○○於八十年十二月十二日收受上開第二二五一號存證信函後，於同月
    十九日始滿七日，詎丙○○於第一次催繳期限未屆滿前，於同年月十七日又以第
    二二八三號存證信函函催乙○○○於文到五日內繳納二十期之房地價款，而乙○
    ○○亦於第一次催繳期限未屆滿前之同月十八日收受該存證信函，依系爭買賣契
    約第八條之規定，須逾第一次催繳期限而乙○○○未繳款時，丙○○始可再行第
    二次之催告，而丙○○對乙○○○之第二次催告係在第一次催繳期限未屆滿之前
    ，且乙○○○收受第二次催告函仍在第一次催繳期限內，因此丙○○於八十年十
    二月十七日以第二二八三號存證信函催告乙○○○繳納二十期之房地價款，自不
    生第二次催告之法律效果。丙○○於乙○○○第一次催繳期限屆滿後，未再催告
    乙○○○繳納價款，即於八十年十二月二十八日以第二四二九號存證信函解除其
    與乙○○○之系爭買賣契約，於法仍有未合。
四、綜上所述，丙○○以前揭第二四二九號、第二八號存證信函解除系爭買賣契約，
    於法不合。而丙○○業將系爭廠房另售於訴外人馥新服裝有限公司，並已辦妥房
    地所有權移轉登記，有房地登記謄本附卷足憑，此係因可歸責於丙○○之事由致
    買賣標的物陷於給付不能，屬於系爭買賣契約第十三條第一項所定違約事由，乙
    ○○○、甲○○二人據以解除契約，請求返還已付價金分別為一千一百三十八萬
    元、一千一百二十一萬元，並加付起訴狀繕本送達翌日（即八十一年八月二十九
    日）起之法定利息，即屬正當。原審就先位聲明為蕭玉秀、甲○○二人敗訴判決
    ，即有未合，乙○○○、甲○○二人指摘原判決此部分不當，求予廢棄，非無理
    由，應由本院將原判決此部分廢棄改判，又兩造均陳明願供擔保請准宣告假執行
    、免執行，核無不合，爰分別酌定相當擔保金額，均准許之。
五、備位請求部分：丙○○雖就原判決不利於其部分聲明不服，惟備位請求係以先位
    請求有理由為附解除條件之訴，即先位請求有理由時，就備位請求無庸為判決之
    合併之訴。茲先位請求既有理由，備位請求自無須審究，原審就蕭玉秀、甲○○
    二人備位請求判命趙籐雄給付，自有違誤，不能維持，丙○○就此部分雖非以此
    理由提起上訴，惟該部分既無可維持，自亦應將原判決此部分廢棄。
六、兩造其餘攻防方法及未經援用之證據經審酌後認為與本判決結果不生影響，爰不
    一一論述，附此敘明。
七、據上論結，乙○○○、甲○○、丙○○上訴均有理由，依民事訴訟法第四百六十
    三條、第四百五十條、第七十八條、第八十一條第二款、第三百九十條第二項、
    第三百九十二條判決如主文。
中    華    民    國    八十九    年        二      月      二十九      日
                              民  事  第  七  庭
                                  審判長法  官  張  耀  彩
                                        法  官  陳  玉  完
                                        法  官  侯  東  昇
右正本係照原本作成。
如不服本判決，應於收受送達後二十日內向本院提出上訴書狀，其未表明上訴理由者
，應於提出上訴後二十日內向本院補提理由書狀（均須按他造當事人之人數附繕本）
上訴時應提出委任律師或具有律師資格之人之委任狀；委任有律師資格者，另應附具
律師及格證書及釋明委任人與受任人有民事訴訟法第四百六十六條之一第一項但書或
第二項（詳附註）所定關係之釋明文書影本。
中    華    民    國    八十九    年        三      月        三        日
                                        書記官  游  桂  蔥
附註：
民事訴訟法第四百六十六條之一（第一項、第二項）對於第二審判決上訴，上訴人應
委任律師為訴訟代理人。但上訴人或其法定代理人具有律師資格者，不在此限。
上訴人之配偶、三親等內之血親、二親等內之姻親，或上訴人為法人、中央或地方機
關時，其所屬專任人員具有律師資格並經法院認為適當者，亦得為第三審訴訟代理人
。


司法院資訊處製作；財團法人民間司法改革基金會備份。
